臺灣高等法院臺中分院刑事判決　　　　　　　　　九十三年度上易字第一四四四號
　　上　訴　人　臺灣南投地方法院檢察署檢察官
　　被　　　告　丙○
　　被　　　告　乙○○○
右列上訴人因被告背信案件，不服臺灣南投地方法院九十三年度訴字第四八九號中華
民國九十三年十月二十九日第一審判決（起訴案號：臺灣南投地方法院檢察署九十三
年度偵字第二二四○號），提起上訴，本院判決如左：
    主      文
上訴駁回。
    理      由
一、公訴意旨略以：被告丙○與乙○○○為夫妻，而被告丙○係告訴人甲○○（下稱
    告訴人）之胞弟。告訴人於民國（下同）九十二年八月間某日，委託被告二人，
    將其栽種並採收之二十世紀梨及蜜梨共四萬三千七百二十五台斤，以每台斤含運
    費新臺幣（下同）四十五元價格賣給姓名年籍不詳，綽號「阿俊」（台語諧音）
    之成年男子，其轉運及出貨均經由被告二人共同承租，位於南投縣埔里鎮○○里
    ○○路一六一號之「鴻發冷藏庫」。詎被告二人共同意圖損害告訴人之利益，在
    前開告訴人所有之二十世紀梨及蜜梨全數賣給「阿俊」後，既不向「阿俊」收取
    貨款，亦不告知告訴人「阿俊」之聯絡方式，以便告訴人向「阿俊」追討貨款，
    而違背其等任務，並使告訴人受有貨款共一百九十六萬七千六百二十五元之損害
    ，因認被告二人涉犯刑法第三百四十二條第一項之背信罪嫌等語。
二、按犯罪事實應依證據認定之，無證據不得認定犯罪事實；又不能證明被告犯罪者
    ，應諭知無罪之判決，刑事訴訟法第一百五十四條第二項、第三百零一條第一項
    前段分別定有明文。又認定不利於被告之事實須依積極證據，苟積極證據不足為
    不利於被告事實之認定時，即應為有利於被告之認定，更不必有何有利之證據。
    所謂證據，係指足以認定被告確有犯罪行為之積極證據而言，該項證據自須適合
    於被告犯罪事實之認定，始得採為斷罪資料。再告訴人之指訴係以使被告受刑事
    訴追為目的，是其陳述是否與事實相符，仍應調查其他證據以資審認（最高法院
    三十年上字第八一六號、二十九年上字第三一○五號、五十二年台上字第一三○
    ○號判例參照）。復按刑法第三百四十二條之背信罪，須以為他人處理事務為前
    提，所謂為他人云者，係指受他人委任，而為其處理事務而言；且背信罪除有致
    生損害於本人財產或其他利益之事實外，並以行為人具有圖利自己或第三人或損
    害本人利益之意思而故為違背其任務之行為為要件，此項犯意既屬於構成犯罪事
    實之一部，自應依證據認定，不能僅以客觀上發生損害本人利益之事實，遽推定
    其有前項犯意；如僅因處理事務怠於注意，致其事務生不良之影響，則為處理事
    務之過失問題，既非故意為違背任務之行為，自不負若何罪責。（最高法院四十
    九年台上字第一五三○號、二十六年上字第一二四六號、二十二年上字第三五三
    七號判例可資參照）。
三、公訴人認為被告二人等涉有刑法第三百四十二條第一項背信罪嫌，係以：(一)本件
    系爭水果之買主「阿俊」與被告二人認識多年，「阿俊」係經由被告二人引介予
    告訴人，以及告訴人將水果賣給「阿俊」之同時，被告二人亦將自己所栽種之水
    果賣給「阿俊」，並已收取貨款等情，業據被告二人自承在卷。然而告訴人從未
    見過「阿俊」，僅與「阿俊」通過電話，固然當事人資格在本件並不重要，惟諾
    成契約在不知交易相對人之情況下，契約究否能成立都成問題，更不論其後如何
    依約定履行，加以現實上均係由被告二人個別或共同將貨交付予「阿俊」（業據
    證人即「鴻發冷藏庫」之負責人戊○○之結證在卷），縱使本件買賣契約合法成
    立，且放貨時均經告訴人同意，然而告訴人既不知「阿俊」為何人，又如何知道
    貨是否確實交付予真正之交易相對人？被告二人在本件交易上為告訴人之受任人
    立場，應可確認。(二)被告二人在本件交易既為告訴人之受任人，自有義務於放貨
    之同時為告訴人收取貨款。被告二人「好意」介紹告訴人此筆交易於先，在取得
    告訴人信任後，又在自己手上將貨放給無從追討之「阿俊」，若謂其無損害本人
    之意圖，孰能置信？(三)此外，復有交貨明細單影本八紙及運費明細表影本一紙在
    卷可憑，為其論據。惟訊據被告丙○、乙○○○二人均堅決否認有右揭背信犯行
    ，均辯稱：其等賣梨子予「阿俊」已好幾年了，九十二年「阿俊」又到山上找其
    等談買賣，並問隔壁（即告訴人）要不要賣，其等就留告訴人的電話給「阿俊」
    ，後來「阿俊」就自己打電話給告訴人談妥交易條件，其等並沒有給任何意見，
    也不是告訴人之受任人；之後「阿俊」問其等有沒有冰庫，其等就說有租了十坪
    的冷藏庫在埔里，因為還有空間就同意讓告訴人放，告訴人就自己找卡車司機將
    梨子送到其等租的冷藏庫；嗣後「阿俊」通知要來取貨，其等告知告訴人，告訴
    人也同意，其等就跟冰庫老闆講有人要去取貨，「阿俊」就自己將貨物載走；山
    上賣出的貨如果不是賣給果菜市場，都不知買方的姓名，其等也不知道「阿俊」
    之真實姓名，現在也聯絡不到該人；又因其等比較認識買方，做這一行也比較久
    ，所以告訴人所需之肥料等均以丙○之名義進貨，告訴人每年之帳亦均由其等先
    墊付；其等將冷藏庫借給告訴人使用並沒有收租金，更不可能向告訴人要賣梨子
    的佣金，丙○還曾經擔心告訴人的貨款沒有收到，告訴人還說「阿俊」說中秋節
    以後會把錢拿給他等語。經查：
  告訴人於九十三年五月二十八日偵查中陳稱：伊係於九十二年中秋節前與「阿俊
    」聯絡，前後大概有四、五通，中秋節後伊再打電話去討錢，接的人就說他們是
    機車行等語（見他字第一六九號卷第七十頁背面）；於原審法院審理中亦陳稱：
    伊沒有看過「阿俊」這個人，只有在電話中跟他交談過，他有說要跟伊買梨子等
    語（見原審卷第四八頁）；於九十三年三月九日偵查中亦稱：丙○他們夫妻有通
    知伊，伊同意才放貨的等語（見他字第一六九號卷第十四頁）；另徵諸告訴人於
    檢察官偵查中自行提出當時與「阿俊」聯絡之電話乙節，有便條紙一張在卷可稽
    （見他字第一六九號卷第四九頁），足見被告二人辯稱：其等只是將告訴人的電
    話留給「阿俊」，由他們自己談交易條件，放貨也有經告訴人同意等語，應堪採
    信。是告訴人既自行與「阿俊」洽談買賣條件，出貨後亦自己打電話找「阿俊」
    催討貨款，復從未說明或舉證伊曾經委託被告二人於出貨時須同時向「阿俊」收
    取貨款，亦無任何證據顯示當地交易水梨有出貨時同時給付貨款之交易習慣，即
    難認被告二人就締結系爭買賣契約及收取貨款之事務，曾受告訴人之委託，而屬
    為他人處理事務之人。
  另公訴人所舉之交貨明細單影本八紙上，雖記載有「出貨人彭春梅」等字樣，惟
    證人即開立上開明細單之廖昌壽於原審法院審理中證稱：其載告訴人的貨物已好
    幾年了，本件亦是告訴人以電話聯絡其，叫其將水梨載去埔里之冷藏庫，不是被
    告二人要其載的，是告訴人自己說要以彭春梅的姓名出貨的，至於水梨從冷藏庫
    再載送到別處，不是其載的，其也不知道是何人載的等語（見原審卷第四四頁至
    第四六頁），核與被告二人辯稱：伊等因為還有所租冷藏庫空間，就同意讓告訴
    人放水梨，告訴人就自己找卡車司機將梨子送到伊等租的冷藏庫等語相符，故上
    開交貨明細單影本尚無從採為不利被告二人認定之證據。
  又證人即鴻發冷藏庫負責人戊○○於警詢、檢察官偵查及本院審理中，固均證稱
    ：被告乙○○○於九十二年八、九月間，曾向其租用冷藏庫冰存二十世紀梨，鑰
    匙係交給承租人保管，冷藏之後被告乙○○○或被告丙○本人陸陸續續會親自到
    場提貨，有時會以電話聯絡由他人提領，但所有提貨都有經被告二人同意，實際
    上也無單獨給其他人出貨，都要等被告到場才讓出貨，即使來載貨之人有鑰匙，
    如被告二人並未一起到，亦應經被告電話確認才可等語（見他字第一六九號卷第
    二七頁至第二九頁、第三五頁、本院卷第七六頁至第八二頁），是其所證內容，
    雖足以認定告訴人冰放於冷藏庫內之梨子，均係由被告二人負責管理出貨，但充
    其量僅能證明被告二人有受告訴人之委託，代為處理將梨子交付予「阿俊」之事
    務，然告訴人既已同意出貨給「阿俊」，且被告二人又確已將前開冷藏庫內之梨
    子，連同自己所採收之梨子，一併出貨給「阿俊」，亦難謂被告二人所為之出貨
    行為有何違背其任務之處。況且，被告二人陳稱：其等是出貨後四、五天才拿到
    貨款等語（見他字第一六九號卷第十五頁），為告訴人所不爭執，則被告二人將
    自己的水梨交予「阿俊」，並未同時收取貨款，更難認其等明知「阿俊」將追討
    無門，而有損害告訴人利益之意圖。公訴人以告訴人係透過被告二人始能確定交
    易對象，而認被告二人在本件交易上具有受任人之地位，自負有收取貨款之義務
    ，卻未收取貨款即放貨，具有損害告訴人之意圖甚明等語，尚嫌無據。
  至告訴人以本件買賣之定金十萬元，係由被告二人交給告訴人，可證告訴人有委
    託被告處理出貨、收取貨款等語，指稱原判決認定貨款之收取並不在告訴人委託
    被告之範圍等情並不足採。訊之被告亦不否認有於九十二年農曆七月十五日左右
    ，買主「阿俊」到山上找不到告訴人，因為告訴人已經回斗六，所以將十萬元訂
    金交付其，其再轉交給告訴人之太太等語（見本院卷第九五頁至第九六頁、第一
    ○三頁），此情縱係屬實，然依民法第二百四十八條之規定，訂約當事人之一方
    ，由他方受有定金時，始推定其契約成立。亦即，本件買賣契約之當事人，既係
    「阿俊」與告訴人，則「阿俊」將十萬元定金交給被告時，本件買賣契約顯然尚
    未成立（因告訴人仍有可能拒收該定金而使該契約無從成立），待被告將十萬元
    定金轉交給告訴人太太由告訴人收受後，始能推定本件買賣契約成立。故被告收
    受並轉交定金之行為，顯無從認定係受告訴人之委任，更不能據以推論被告就嗣
    後成立之買賣契約，對告訴人即負有收取貨款之義務，故告訴人此部分之指述，
    並無所據。
  另查被告丙○於仁愛霧社郵局之帳戶，於九十二年八月至十二月間，平均餘額均
    維持在三萬元以下，被告乙○○○於國姓郵局之帳戶，於同一期間之平均餘額更
    僅有六百餘元，此分別有中華郵政股份有限公司南投郵局九十四年一月十二日營
    字第○九四○二○○○三四號函、九十四年一月十三日營字第○九四○二○○○
    三九號函各一份在卷可查，而被告丙○於本院審理中，亦稱：以往其賣貨給「阿
    俊」，「阿俊」都是以現金付款，其拿到貨款後因為還要付工錢、肥料錢，所以
    並未存入自己戶頭，其曾向幸源和、幸雪、幸雪的兒子借過錢，也欠過別人肥料
    、農藥錢，但都已經清償，如其妻弟有不方便時，亦曾將貨款借給其妻弟，其一
    年收入不只五、六十萬元等語（見本院卷第九八頁至第九九頁），固足認被告很
    少使用帳戶週轉現金，所收取之貨款多半用於其他用途，但此均無從證明被告有
    將告訴人所應得之貨款侵占入己之情形，自無從採為不利被告二人認定之依據。
    此外，被告丙○於本院審理中，又稱：因告訴人剛去店頭不認識，多半需要其出
    面處理，紙箱、運費也一樣，因為店頭會看其情面，所以其會幫告訴人付錢，事
    後再與告訴人結清，所以運貨所需之紙箱、運費會由其墊付等語（見本院卷第一
    ○二頁至第一○三頁），故告訴人以被告有墊付紙箱、運費之情事，即否認其有
    僱用廖昌壽之車載運梨子到冷凍庫一節，亦無理由。
  末查，告訴人所提出當時與「阿俊」聯絡之門號0000000000號電話號
    碼，其持用人為經營台鈴機車行之鐘榮俊，租用日期為九十二年二月二十四日，
    在租用前並無他人使用過，於九十二年間亦無掛失、補換卡之紀錄，此有中華電
    信行動通信分公司帳務處理處提供之資料在卷可查，固堪認定「阿俊」有可能即
    為鐘榮俊其人，然證人鍾榮俊於警詢、檢察官偵查及原審法院審理中，均堅詞否
    認其認識被告或告訴人（見他字第一六九號卷第六四頁至第六六頁、第七八頁至
    第七九頁、原審卷第七二頁至第七三頁），被告二人亦於原審法院審理中，陳稱
    不認識在庭之鐘榮俊等語（見原審卷第七三頁），是「阿俊」之真實身分尚無從
    查明，附此說明。
四、綜上所述，本案既無從證明被告丙○、乙○○○二人有受告訴人之委託收取貨款
    之情事，縱被告二人讓「阿俊」領走告訴人梨子之後，因「阿俊」不知去向致告
    訴人無法取得貨款，但不能僅以此客觀上發生損害本人利益之事實，遽推定被告
    二人於交貨當時，有何為自己或他人不法利益之犯意存在（即使其等處理事務有
    怠於注意之過失問題，亦屬民事上有無侵權行為之糾葛問題），其等所為仍與背
    信罪之構成要件有間，此外，復查無其他積極確切之證據足資證明被告二人有何
    公訴人所指之背信犯行，既不能證明被告二人犯罪，原審因而依刑事訴訟法第三
    百零一條第一項為諭知被告等無罪之判決，核無不當。檢察官依告訴人之請求提
    起上訴，指摘原判決不當，請求撤銷改判，依上述說明，其上訴顯無理由，應予
    駁回。
據上論斷，應依刑事訴訟法第三百六十八條，判決如主文。
本案經檢察官丁○○到庭執行職務。
中      華      民      國　    九十四     年     三      月   二十三 　日
                                臺灣高等法院臺中分院刑事第七庭
                                      審判長法　官　林　榮　龍
                                            法　官  黃　日　隆
                                            法　官  林　宜　民
右正本證明與原本無異。
不得上訴。
                                            書記官　陳  振　海
中      華      民      國　    九十四     年     三      月   二十四 　日
                                                                        Ｒ
